【裁判字號】    97,訴,1624
【裁判日期】    980113
【裁判案由】    拆屋還地
【裁判全文】
臺灣板橋地方法院民事判決              97年度訴字第1624號
原      告  財團法人台灣省臺北縣大觀書社
法定代理人  甲○○
訴訟代理人  羅翠慧律師
複代理人    李姝律師
被      告  丙○○
訴訟代理人  乙○○
被      告  坤榮實業社即姬朱金蓮
                      號
訴訟代理人  朱昌碩律師
上列當事人間請求拆屋還地等事件，本院於中華民國97年12月30
日言詞辯論終結，判決如下：
    主   文
被告坤榮實業社即姬朱金蓮應自坐落臺北縣板橋市○○段十七之
三地號土地上如附圖所示斜線B 部分面積一百二十二點五二平方
公尺之地上物遷出。
被告丙○○應將坐落臺北縣板橋市○○段十七之三地號土地上如
附圖所示斜線A 部分面積一百二十八點三七平方公尺、斜線B 部
分面積一百二十二點五二平方公尺、斜線C 部分面積五點六六平
方公尺、斜線D 部分面積零點八五平方公尺之建物（門牌號碼為
臺北縣板橋市○○○街一二四巷臨五十二之一號）拆除，並將前
開土地返還原告。
被告丙○○應給付原告新台幣伍拾肆萬陸仟零柒拾柒元，及自民
國九十七年八月十四日起至清償日止，按週年利率百分之五計算
之利息。
被告丙○○應自民國九十七年八月一日起至將如第二項所示土地
返還原告之日止，按月給付原告新台幣玖仟壹佰零壹元。
原告其餘之訴駁回。
訴訟費用由被告負擔十分之九，餘由原告負擔。
本判決第一項及第二項於原告以新台幣壹佰玖拾貳萬壹仟玖佰貳
拾元供擔保後，得為假執行。但被告如於假執行程序實施前，以
新台幣伍佰柒拾陸萬伍仟柒佰陸拾元為原告預供擔保，免為假執
行。
本判決第三項於原告以新台幣壹拾捌萬貳仟零貳拾伍元供擔保後
，得為假執行。但被告丙○○如於假執行程序實施前，以新台幣
伍拾肆萬陸仟零柒拾柒元為原告預供擔保，免為假執行。
本判決第四項於各該給付期屆至時，得為假執行。但被告丙○○
如於假執行程序實施前，以新台幣玖仟壹佰零壹元為原告預供擔
保，免為假執行。
原告其餘假執行之聲請駁回。
    事 實 及 理 由
壹、程序方面：
一、按訴狀送達後，原告不得將原訴變更或追加他訴，但請求之
    基礎事實同一、擴張或減縮應受判決事項之聲明、不甚礙被
    告之防禦及訴訟之終結者，不在此限，民事訴訟法第255 條
    第1 項第2 款、第3 款及第7 款定有明文。本件原告起訴時
    ，原聲明係請求被告應將坐落臺北縣板橋市○○段17—3 地
    號土地上，如附圖所示黃色部分面積30平方公尺之地上建物
    拆除並返回該土地予原告，並應給付原告新台幣（下同）80
    ,400 元 及自起訴狀繕本送達被告之翌日起至清償日止，按
    週年利率百分之五計算之利息，及自民國97年7 月1 日起至
    返還前開土地之日止，按月給付原告1,340 元。嗣於民國97
    年9 月2 日追加被告坤榮實業社即姬朱金蓮，復於97年11月
    20日以民事更正狀，變更其聲明如下所述，雖被告坤榮實業
    社即姬朱金蓮不同意原告所為上述訴之追加變更，惟經核原
    告所為上述訴之追加、變更乃屬基於同一基礎事實及擴張應
    受判決事項之聲明所為，且不甚礙被告之防禦及訴訟之終結
    ，核其所為訴之變更，合於前揭法條規定，應予准許，合先
    敘明。
二、本件被告坤榮實業社即姬朱金蓮經合法通知，未於97年12月
    30日言詞辯論期日到場，經原告依民事訴訟法第385 條聲請
    一造辯論判決，而核無民事訴訟法第386 條所列各款情形，
    爰准依原告之聲請，由其一造辯論而為判決。
貳、實體方面：
一、原告主張：
(一)、緣坐落臺北縣板橋市○○段17-3地號土地係原告所有，被告
    丙○○無權占有前揭土地如附圖斜線A 、B 、C 、D 部分所
    示面積分別為128.37平方公尺、122. 52 平方公尺、5.66平
    方公尺、0.85平方公尺，合計面積共257.4 平方公尺。被告
    丙○○於系爭土地上搭蓋鐵皮屋，並將其中如附圖斜線B 部
    分所示面積122.52平方公尺之地上建物出租予被告坤榮實業
    社即姬朱金蓮使用。原告爰依民法第767 條規定，請求被告
    坤榮實業社即姬朱金蓮遷離房屋，並請求被告丙○○拆除該
    地上物及返還系爭土地。
(二)、被告丙○○無法律上原因占有系爭土地並受有利益，致原告
    受有無法利用系爭土地之損害，原告依民法第179 條之規定
    ，請求被告返還相當於使用系爭土地所應支付租金之金額予
    原告。系爭土地自92年起至97年間之申報地價為每平方公尺
    5,360 元，自92年7 月1 日起至97年6 月31日止，系爭土地
    如附圖所示A 、C 、D 部分面積為134.88平方公尺，5 年不
    當得利金額為361,478 元；系爭土地如附圖所示B 部分面積
    122. 52 平方公尺，5 年不當得利金額為328,354 元。另被
    告丙○○就如附圖所示斜線A 、C 、D 部分土地每月不當得
    利金額為6,025 元，就如附圖所示斜線B 部分土地每月不當
    得利金額為5,473 元。
(三)、聲明：
１、被告坤榮實業社即姬朱金蓮應自坐落臺北縣板橋市○○段17
    -3地號如附圖斜線B 部分所示面積122.52平方公尺土地之地
    上建物遷出。
２、被告丙○○應將坐落臺北縣板橋市○○段17-3地號土地上如
    附圖所示斜線A 部分面積128.3 7 平方公尺、斜線B 部分面
    積122.52平方公尺、斜線C 部分面積5.66平方公尺及斜線D
    部分面積0.85平方公尺之地上物拆除，將該部份土地返還予
    原告。
３、被告丙○○應給付原告689,832 元及自起訴狀繕本送達被告
    之翌日起至清償日止，按週年利率5%計算之利息。
４、被告丙○○應自97年8 月1 日起至返還如附圖所示斜線A 、
    C 、D 部分土地之日止，按月給付原告6,025 元；並自97年
    8 月1 日起至返還如附圖斜線B 部分土地之日止，按月給付
    原告5 ,473 元 。
５、願供擔保請准宣告假執行。
二、被告部分：
(一)、被告丙○○則以：
１、緣訴外人柯火良向原告承租系爭土地。被告丙○○於74年12
    月18日向訴外人柯火良購買相鄰於系爭土地，即坐落於臺北
    縣板橋市○○段22地號之土地，並於買賣契約中約定訴外人
    柯火良應將系爭土地之使用權及通行權讓與被告丙○○，並
    由被告丙○○給付租金予柯火良，故被告丙○○占用系爭土
    地之權利，係承受自訴外人柯火良與原告間之地上權使用契
    約，被告丙○○應係有權占用系爭土地。被告丙○○並按年
    給付租金予訴外人柯火良，至89年間為止。訴外人柯火良讓
    與被告系爭土地使用權之行為，應類推適用民法第425 條第
    1 項之規定。縱原告因被告無權占有而受有損害，其所受之
    損害應相當於系爭土地每年之租金即2,000 元。被告丙○○
    就系爭土地有袋地通行之權利。原告早於94年7 月1 日即已
    知悉系爭土地遭占用，卻遲至97年7 月始提起本件訴訟，顯
    有權利濫用之虞等語置辯。
２、聲明：原告之訴駁回。訴訟費用由原告負擔。如受不利益判
    決，願供擔保請准免為假執行。
(二)、被告坤榮實業社即姬朱金蓮則以：
１、坐落臺北縣板橋市○○段22號地號土地及其上門牌號碼臺北
    縣板橋市○○○街124 巷臨52-1號建物，為被告丙○○所有
    ，被告坤榮實業社即姬朱金蓮自85年5 月1 日起以每月6 萬
    元租金向被告丙○○承租系爭建物鐵皮屋及院子部分，嗣後
    降低租金為每月4 萬元。被告坤榮實業社即姬朱金蓮十幾年
    來均按期繳付租金，從未見原告出面主張權利，被告坤榮實
    業社即姬朱金蓮直至丈量後始知該建物有一部分占用到原告
    所有之系爭土地，故被告實乃善意占有人。
２、聲明：原告之訴駁回。訴訟費用由原告負擔。如受不利之判
    決，被告願供擔保，請准免為假執行。
三、兩造不爭執之事實：
(一)、坐落臺北縣板橋市○○段17-3地號面積5473.8 1平方公尺土
    地，現為原告所有。
(二)、被告丙○○所有之房屋占有原告系爭土地如附圖A 、B 、C
    、D 所示，占用面積共計為257.4 平方公尺。
(三)、被告坤榮實業社即姬朱金蓮占有原告系爭土地如附圖B 部分
    所示面積122.52平方公尺。
四、兩造之爭點及法院之判斷：
    本件兩造爭執點，厥在於被告占用原告所有之上開土地，是
    否為無權占用？原告行使所有物返還請求權，是否有權利濫
    用之情形？茲析述如下：
(一)、被告等二人占用系爭土地是否為無權占有：
１、按「所有人對於無權占有或侵奪其所有物者，得請求返還之
    ；對於妨害其所有權者，得請求除去之；有妨害其所有權之
    虞者，得請求防止之。」，民法第767 條定有明文。次按，
    以無權占有為原因，請求返還土地者，占有人對土地所有權
    存在之事實無爭執，而僅以非無權占有為抗辯者，土地所有
    權人對其土地被無權占有之事實無舉證責任，占有人自應就
    其取得占有係有正當權源之事實證明之（最高法院85年度台
    上字第1120號裁判意旨可資參照）。經查，系爭土地乃原告
    所有，且該土地如附圖斜線所示部分現為被告等二人占有等
    事實，均為兩造不爭執之點，已如前述，惟被告既抗辯其占
    有具有合法權源，依上開說明，被告自應就其占有系爭土地
    具有合法權源之事實負舉證責任，先予敘明。
２、經查，被告丙○○雖辯稱伊係向訴外人柯火良取得系爭土地
    之使用權，並提出不動產買賣契約書1 紙，及訴外人柯火良
    及其子柯炳坤代收租金收據1 份，作為其合法占有權源之依
    據。惟查，上開買賣契約書之契約當事人為被告丙○○與訴
    外人柯火良，依債權相對性之原則，被告丙○○固無從執該
    買賣契約書之約定，以對抗非契約當事人之原告。再查，上
    開買賣契約書內之附註欄雖有約定由被告丙○○承受訴外人
    柯火良租用系爭土地之權限等語；惟按，債權讓與之通知，
    非經讓與人或受讓人通知債務人，對於債務人不生效力，民
    法第297 條第1 項前段定有明文。原告既否認曾經同意被告
    丙○○使用系爭土地，且於本院97年12月30日言詞辯論期日
    中陳稱其未曾向被告收過租金等語（見本院卷第201 頁），
    則被告丙○○就其受讓系爭租賃權時曾合法通知債務人即原
    告之事實，自應負舉證之責。繼查，被告丙○○於前開言詞
    辯論期日到庭時陳稱：「（問：是否有繳納租金予原告的證
    明？）我向訴外人柯火良買賣時，雙方約定租金由我繳納。
    租金繳納方式是由訴外人柯火良或柯炳坤以大觀書社名義收
    取。89年後訴外人柯火良或柯炳坤均未來收取租金，故未繳
    納」等語，足證被告丙○○繳納租金係向訴外人柯火良或柯
    炳坤為之，而非直接向原告繳納，則被告丙○○自74年起迄
    89年間縱有繳納系爭土地租金予訴外人柯火良等人之事實，
    亦不足以證明原告即已知悉被告丙○○有受讓系爭租賃權之
    事實。此外，被告丙○○復未提出其他積極證據資以證明其
    使用系爭土地確曾獲得原告同意，或有其他合法權源，則被
    告空言其占有系爭土地具有合法權源，即無足採。另被告坤
    榮實業社即姬朱金蓮既於其提出之民事答辯狀中自承其目前
    係以每月4 萬元租金之代價向被告丙○○承租占用系爭土地
    之地上物即門牌號碼臺北縣板橋市○○○街124 巷臨52-1號
    建物右側部分（見本院卷第132 頁），且未提出證明其合法
    占有權源之具體證據，而被告丙○○係無權占用系爭土地，
    已詳如上述，則被告坤榮實業社即姬朱金蓮占有系爭土地亦
    無正當權源之事實，洵堪認定。
３、至被告丙○○雖復辯稱其就系爭土地享有袋地通行權云云，
    惟按民法規定關於袋地所有人之通行權，係指袋地所有人於
    通行必要之範圍內，得通行周圍地以至公路之情形，亦即袋
    地所有人雖得通行周圍道路，但非謂其得占用該周圍之道路
    ，故被告丙○○自不得執此作為其有權占用系爭土地之依據
    ；另被告丙○○主張其得類推適用買賣不破租賃之規定云云
    。惟按，類推適用應限於相類似之事件，始有類推適用之可
    能，本件被告丙○○所主張者，係其繼受第三人使用收益系
    爭土地之權利，並非繼受該土地所有權，從而自無民法關於
    買賣不破租賃規定之適用或類推適用，自不待言。
(二)、關於原告行使所有物返還請求權，是否有權利濫用之情形？
    被告丙○○雖辯稱原告過去十數年均未出面主張權利，如今
    始提起本件訴訟，有違誠信原則云云。惟查，原告就系爭土
    地先與訴外人柯火良於83年1 月1 日訂立租賃契約，租期自
    83年1 月1 日起至85年12月31日止，嗣後改與訴外人柯火良
    之子柯炳坤向原告承租，租期自86年1 月1 日起至88年12月
    31日止，租期屆滿後，雙方未再訂立租約，原告並於89年1
    月31日以普通信函對板橋市○○段承租戶全面通知租約期滿
    ，並請求返還土地，復於89年2 月25日以存證信函全面請求
    該地段承租戶返還土地，此有通知信函影本、存證信函影本
    及大宗掛號函件收據影本各1 份附卷可稽（見本院卷第208
    至第211 頁），顯見原告已曾就系爭土地積極主張其權利，
    要無被告辯稱怠於行使權利，或行使權利違反誠信原則之情
    形；且按無權占有乃一繼續性狀態，於無權占有人遷讓房屋
    或拆除建物返還土地之前，其不法占有狀態均仍持續存在，
    故原告於97年7 月間提起本件訴訟請求被告等二人遷讓房屋
    、拆除地上物並返還土地，即無怠於行使其權利之情事存在
    ，從而，被告丙○○前開抗辯自不足採。
(三)、綜上，被告無權占有系爭土地，則原告本於所有權，依民法
    第767 條前段，請求被告丙○○將系爭土地上如附圖斜線部
    份所示面積257.4 平方公尺之地上物拆除，及將該部份土地
    返還予原告，並請求被告坤榮實業社即姬朱金蓮自坐落系爭
    土地如附圖斜線B 部分所示面積122.52平方公尺土地之地上
    建物遷出，洵屬有據，應予准許。
(四)、按無法律上之原因而受利益，致他人受損害者，應返還其利
    益。雖有法律上之原因，而其後已不存在者，亦同。民法第
    179 條定有明文；又按依不當得利之法則請求返還不當得利
    ， 以無法律上之原因而受利益，致他人受有損害為其要件，
    故其得請求返還之範圍，應以對方所受之利益為度，非以請
    求人所受損害若干為準，無權佔有他人土地，可能獲得相當
    於租金之利益為社會通常之觀念，是被上訴人抗辯其佔有系
    爭土地所得之利益，僅相當於法定最高限額租金之數額，尚
    屬可採，此亦有最高法院61年台上字第1695號判例可資參照
    。再按，城市地方房屋之租金，以不超過土地及其建築物申
    報總價年息百分之十為限，土地法第97條定有明文，而依土
    地法施行法25條規定，土地法第97條規定之土地價額係指「
    法定地價」而言，又依土地法第148 條規定，土地所有權人
    依土地法所定「申報之地價」為法定地價，另土地法第105
    條規定「第97條第99條及第101 條之規定，於租用基地建築
    房屋均準用之。」。是城市地方建築基地之租金亦應以土地
    申報地價年息10% 為限。又按，請求不當得利中相當於租金
    損害之酌定，並非均以租約約定之租金數額為唯一標準，仍
    應斟酌該土地之位置，工商業繁榮之程度，承租人利用該土
    地之經濟價值及所受利益等項，並與鄰地租金相比較，以為
    決定。查系爭土地之96年1 月間申報地價為每平方公尺5,36
    0 元，此有系爭土地登記謄本其上所載之申報地價可資為憑
    。被告丙○○所有之前揭門牌號碼臺北縣板橋市○○○街12
    4 巷臨52-1號建物目前占用系爭僑中段17- 3 地號土地面積
    為254.7 平方公尺，此有臺北縣板橋地政事務所土地複丈成
    果圖1 件在卷為證。再系爭土地雖部分位於洪水平原一級管
    制區內屬一般農業區水利用地，然該土地上蓋有多數鐵皮屋
    出租，且附近尚有市場、學校、臨快速道路等情，業經本院
    勘驗屬實，並有本院勘驗筆錄、現場照片2 紙在卷可參，經
    斟酌前揭一切情狀及現今社會經濟發展狀況後，認系爭土地
    應按基地申報地價年息百分之十計算年租金為適當。故原告
    向被告丙○○請求相當於租金之不當得利數額共計為682,59
    6 元（計算式為：254.7 平方公尺x5,360元x0.1x5年=682,
    596 元；元以下四捨五入），原告此一範圍內之請求，得予
    准許，逾此範圍之請求，即無理由。
(五)、再按，被告丙○○占用原告所有之土地，每月相當於租金之
    不當得利金額計為11,376元（計算式為：254.7 平方公尺x5
    ,360 元x0.1 ÷12= 11,376元；元以下四捨五入），且被告
    丙○○自占用時起，迄今仍無拆除返還土地之意，顯有繼續
    占用之虞，故原告依民事訴訟法第246 條之規定，提起將來
    給付之訴，請求被告丙○○按月給付原告11,376元至拆除占
    用系爭土地之地上物並返還該土地之日止之不當得利，洵屬
    有據，應予准許，逾此範圍之請求，即難謂有理由，應不予
    准許。
五、綜上所述，原告主張依據所有權人之所有物返還請求權，請
    求被告坤榮實業社即姬朱金蓮應自坐落系爭土地如附圖斜線
    B 部分所示面積122.52平方公尺土地之地上建物遷出，被告
    丙○○應將坐落系爭土地上如附圖斜線A 部分所示面積128.
    3 7 平方公尺、斜線B 部分所示面積122.52平方公尺、斜線
    C 部分所示面積5.66平方公尺及斜線D 部分所示面積0.85平
    方公尺之地上物拆除，及將該部份土地返還予原告；被告丙
    ○○並應給付原告682,596 元及自起訴狀繕本送達被告之翌
    日起至清償日止，按週年利率5%計算之利息，暨自97年8 月
    1 日起至拆除坐落系爭土地上如附圖斜線部分所示之地上物
    並返還該部分土地之日止，按月給付原告11,376元，為有理
    由，應予准許，逾此範圍部分之請求則為無理由，應予駁回
    。關於主文第一項、第二項及第三項部分，兩造分別陳明願
    供擔保，聲請宣告假執行及免為假執行，經核原告勝訴部分
    ，合於法律規定，爰分別酌定相當之擔保金額宣告之；關於
    主文第四項部分，因原告勝訴部份所命給付之金額未逾50萬
    元，雖原告聲請供擔保請求宣告假執行，不過係促請本院依
    職權宣告，本院依民事訴訟法第389 條第1 項第5 款之規定
    ，依職權宣告假執行，惟被告陳明願供擔保聲請免為假執行
    ，爰酌定相當之擔保金額宣告之。至原告其餘假執行之聲請
    ，因訴之駁回而失所附麗，應予駁回。
六、本件判決事證已臻明確，兩造其餘主張、陳述及所提證據，
    暨攻擊防禦方法，經本院審酌後，認與判決結果已不生影響
    ，故不再一一論述，併予敘明。
七、據上論結，原告之訴為一部有理由，一部無理由，依民事訴
    訟法第79條、第85條第1項前段、第389條第1項第5款、第39
    0條第2項、第392條規定，判決如主文。
中    華    民    國    98    年    1    月    13    日
                  民事第三庭    法  官
以上正本係照原本作成
如對本判決上訴，須於判決送達後20日內向本院提出上訴狀
中    華    民    國    98    年    1     月    13    日
                            書記官  林兆嘉


司法院資訊處製作；財團法人民間司法改革基金會備份。
